【裁判字號】    99,台上,5534
【裁判日期】    990903
【裁判案由】    違反毒品危害防制條例
【裁判全文】
最高法院刑事判決            九十九年度台上字第五五三四號
上  訴  人  甲○○
選任辯護人  鄭成東律師
上  訴  人  乙○○
選任辯護人  林孝甄律師
上列上訴人等因違反毒品危害防制條例案件，不服台灣高等法院
中華民國九十七年十二月九日第二審判決（九十七年度上訴字第
四六四０號，起訴案號：台灣板橋地方法院檢察署九十六年度偵
字第二四０六九號），提起上訴，本院判決如下：
    主  文
原判決關於販賣第一級毒品部分撤銷，發回台灣高等法院。
    理  由
本件原判決認定：上訴人甲○○、乙○○（下稱上訴人等二人）
明知海洛因係屬毒品危害防制條例所列之第一級毒品，不得販賣
、持有，竟基於共同販賣第一級毒品海洛因營利之犯意聯絡，於
如原判決附表（下稱附表）編號1、2、3、10 所示之時間、地點
，共同販賣海洛因予林容田、陳秀資及林飛龍（販賣之金額、數
量等交易方式均詳附表編號1、2、3、10 所示）。上訴人甲○○
復另基於販賣第一級毒品海洛因營利之意圖，分別於附表編號 4
、5、6、7、8、9 所示之時間、地點，販賣海洛因給陳秀資、李
東諺（販賣金額、數量等交易方式均如附表編號 4、5、6、7、8
、9所示）等情。因而維持第一審論甲○○以犯如附表編號1至10
所示之罪，各處如附表編號1 至10所示之刑，並就主刑部分定應
執行刑為有期徒刑三十年；論乙○○以犯如附表編號1、2、3 、
10所示之罪，各處如附表編號1、2、3 、10所示之刑，並就主刑
部分定應執行刑為有期徒刑二十年。均併為相關從刑諭知部分之
判決。駁回上訴人等二人在第二審之上訴；固非無見。
惟查：（一）審判中之勘驗，係由法院、審判長、受命法官以感
官知覺，對犯罪相關之人、物、地等證據，親自加以勘察、體驗
其性質或狀態之調查方法，屬法定證據方法之一種，自應由法院
依法定程序行之。又按當事人及審判中之辯護人得於搜索或扣押
時在場；但被告受拘禁，或認其在場於搜索或扣押有妨害者，不
在此限。刑事訴訟法第一百五十條第一項定有明文。此項規定依
同法第二百十九條，於審判中實施勘驗時準用之。此即學理上所
稱之「在場權」，屬被告在訴訟法上之基本權利之一，兼及其對
辯護人之倚賴權同受保護。立法意旨在於藉此證明法院所踐行之
訴訟程序純潔公正，且能使當事人、辯護人因曾參與見證，得以
及早展開反證活動，有助於發現真實。故事實審法院行勘驗時，
倘無法定例外情形，而未依法通知當事人及辯護人，使其有到場
之機會，所踐行之訴訟程序自有瑕疵，應認屬因違背法定程序取
得之證據。本件原判決論處上訴人等二人共同販賣第一級毒品罪
刑，係以向其二人購買毒品之林容田等人之證言及卷附之監聽譯
文，為其主要論據。惟乙○○自第一審對於監聽譯文之證據能力
及真實性即有所爭執，並請求勘驗卷內之監聽錄音（見第一審卷
第四五、五五頁）。惟第一審受命法官於民國九十七年五月二十
九日下午十二時四十分，在刑事法官第十五辦公室勘驗卷附台北
縣政府警察局刑事警察大隊所附之監聽光碟（錄音）時，並未通
知上訴人等二人及其選任辯護人到場，有勘驗筆錄在卷可稽（見
第一審卷第九六頁），無異剝奪其在場權，所踐行之訴訟程序自
難認為適法。且上訴人等二人在原審仍質疑監聽譯文之證據能力
，並以上開第一審之勘驗未通知渠等到場續為爭執（見原審卷第
七二頁正反面、第七六頁正反面、第一一三至一一四頁），而原
判決理由說明：「有關之監聽錄音，經本院勘驗結果，認錄音內
容與監聽譯文相符，有勘驗筆錄在卷可稽（見本院卷第六十、六
二頁），且乙○○及辯護人對本院之勘驗結果表示無意見，是上
開通訊監察譯文應有證據能力」等語（見原判決第五頁理由(三)）
，執原審之勘驗結果，為不利上訴人等二人之認定。惟稽之卷內
資料，上開原審卷第六十及六十二頁，並無原審之勘驗筆錄，而
係分別為第一審受命法官在其辦公室所為之上開勘驗筆錄，及台
北縣政府警察局九十七年十月二十一日北縣警刑大字第０九七０
一三七四四八號函覆原審時，所檢附之台北縣政府警察局之監聽
譯文，均非原審法院之勘驗筆錄及譯文。原判決上開說明，核與
卷內證據資料不符，自有證據上理由矛盾之違法。（二）毒品危
害防制條例第十九條第一項規定，犯第四條至第九條、第十二條
、第十三條或第十四條第一項、第二項之罪者，其供犯罪所用或
因犯罪所得之財物，均沒收之，如全部或一部不能沒收時，追徵
其價額或以其財產抵償之。該條之規定係採義務沒收主義，法院
並無斟酌之餘地。原判決認定上訴人等二人以甲○○持用之00
00000000號行動電話作為販賣毒品之工具而販賣第一級
毒品海洛因（見附表交易方式欄），理由說明：「甲○○持有用
以供販賣毒品之0000000000號行動電話，並未扣案，
且查無證據認係被告二所有，供販賣毒品所用，毋庸依毒品危害
防制條例第十九條第一項宣告沒收」等語（見原判決第二十頁）
。惟依卷內資料，甲○○在偵查中供稱該行動電話係由友人給的
（見偵查卷第一一一頁）；乙○○在警詢中供稱：該行動電話卡
是我提供的（見同卷第十七頁），且該警詢之陳述內容，復與第
一審勘驗乙○○警詢錄音之結果相符（見第一審卷第二一五頁）
；倘屬無訛，該門號行動電話是否原屬乙○○所有，經乙○○給
予而已屬甲○○所有？即非無疑。此與上訴人等二人之犯罪工具
是否應依法宣告沒收有關，自應詳查釐清。乃原判決未予究明，
遽行判決，亦有可議。以上或係上訴意旨所指摘，或為本院得依
職權調查之事項，應認原判決關於販賣第一級毒品部分有撤銷發
回之原因。至檢察官起訴指與上開部分有裁判上一罪關係原判決
不另為無罪之諭知部分，基於審判不可分之原則，均一併發回。
據上論結，應依刑事訴訟法第三百九十七條、第四百零一條，判
決如主文。
中    華    民    國  九十九  年    九    月    三    日
                      最高法院刑事第三庭
                          審判長法官  張  清  埤
                                法官  陳  世  雄
                                法官  何  菁  莪
                                法官  韓  金  秀
                                法官  段  景  榕
本件正本證明與原本無異
                                      書  記  官
中    華    民    國  九十九  年    九    月    八    日
                                                      Ｖ

司法院資訊處製作；財團法人民間司法改革基金會備份。
